臺灣高等法院臺南分院民事判決
109年度上字第122號
上  訴  人  林榮典  
訴訟代理人  郭慶花  
上  訴  人  林政宏  
            林政億  
被 上訴 人  林榮田  
訴訟代理人  劉烱意律師
上列當事人間請求分割共有物事件，上訴人對於中華民國109年3
月12日臺灣雲林地方法院（109年度訴字第2號）第一審判決提起
上訴，本院於109年11月4日言詞辯論終結，判決如下：
    主  文
上訴駁回。
第二審訴訟費用由上訴人負擔。
    事實及理由
一、按分割共有物，其訴訟標的對於共有人全體必須合一確定，
    而上訴就形式上觀之，係有利於共同訴訟人之行為，本件雖
    僅由被告林榮典1人提起上訴，依民事訴訟法第56條第1項第
    1款規定，其上訴效力及於原審同造之其他共有人，即林政
    宏、林政億等人，爰併列渠等為上訴人。
二、被上訴人主張：坐落雲林縣○○鄉○○○段0000地號、面積2,090
    平方公尺之甲種建築用地（下稱系爭土地）為兩造所共有，
    被上訴人與上訴人林榮典之應有部分各3 分之1 ，上訴人林
    政宏、林政億之應有部分各6分之1。兩造就系爭土地並無不
    分割之協議，亦無不能分割之情事，爰依民法第823條、第8
    24條規定，求為就系爭土地裁判如雲林縣斗南地政事務所（
    下稱斗南地政）民國（下同）109年2月5日土地複丈成果圖
    甲案（下稱附圖甲案）所示方法分割等語。原審判准如被上
    訴人之請求，上訴人林榮典不服提起上訴。併為答辯聲明 :
    上訴駁回。
三、上訴人林榮典則以：系爭土地應採斗南地政109年7月3日土
    地複丈成果圖丙案（下稱附圖丙案）所示方法分割，因伊父
    曾說伊是長子為大房要分配在東邊，依長幼順序，小房分在
    西邊，較符合傳統習俗。伊父母親並未分配三名兒子之使用
    位置，因上訴人林政宏、林政億之父親林榮圖想開工廠，伊
    父遂在附圖甲案編號a部分土地上興建廠房，由林榮圖及被
    上訴人共同經營製造商標，並指示伊自臺北返鄉協助，負責
    對外業務，但不久伊即離開該工作，上開工廠嗣因經營不善
    而歇業，被上訴人與伊母親乃將廠房出租，在租賃關係中因
    發生火災而毀損。至於編號c 之位置，原由伊父養雞使用，
    後改栽植菇類，嗣被上訴人擅自將之出租供人置放板模至今
    ，每月收取租金新臺幣（下同）6,000元，該部分土地是伊
    父於57年間買得系爭土地時整地填土墊高，水井也是伊父所
    鑿，非被上訴人所填土掘井等語，資為抗辯。並為聲明：兩
    造共有土地分割方案，如附圖丙案所示。
四、上訴人林政宏、林政億均到庭表示同意依附圖甲案所示方法
    分割，並同意就分得土地保持共有。
五、兩造不爭執事實：
  ㈠系爭土地面積：2090平方公尺，使用分區：特定農業區，使
    用地類別：甲種建築用地，為兩造共有，林榮典、林榮田應
    有部分各三分之一，林政宏、林政億應有部分各六分之一，
    共有人間無不分割之約定，系爭土地依其使用目的亦無不能
    分割之情形。
  ㈡系爭土地上之三合院建物即門牌號碼：雲林縣○○鄉○○村
    ○○0號，為林政宏及林政億所有。 
六、兩造爭執事項：
    系爭土地究應採附圖甲案或附圖丙案分割對兩造最為公平適
    當？
七、本院之判斷：　
　㈠按各共有人，除法令另有規定外，得隨時請求分割共有物，
    但因物之使用目的不能分割或契約訂有不分割之期限者不在
    此限；共有物之分割，依共有人協議之方法行之；分割之方
    法不能協議決定，或於協議決定後因消滅時效完成經共有人
    拒絕履行者，法院得因任何共有人之請求，命以原物分配於
    各共有人，民法第823條第1項、第824條第1項、第2項第1 
    款前段分別定有明文。查系爭土地為兩造所共有，被上訴人
    與上訴人林榮典之應有部分各3 分之1 ，上訴人林政宏、林
    政億之應有部分各6分之1，有系爭土地登記第一類謄本在卷
    可證（見原審卷第39-41頁）。兩造並無不分割之協議，亦
    無因使用目的致不能分割之情事，為兩造所不爭執。又兩造
    於原審進行調解程序，無法達成分割之協議，有調解程序筆
    錄足稽（見原審卷第123至126、137至139頁），是被上訴人
    請求裁判分割，即無不合。
  ㈡次按「共有物之分割，應斟酌共有物之性質、經濟效用及全
    體共有人之利益等公平決之，不受當事人主張之拘束。而建
    地之分割，應以分割結果得建築房屋，始符合經濟效用之原
    則。且定共有物分割之方法，固可由法院自由裁量，但亦需
    以其方法適當者為限，並應顧及均衡之原則，斟酌各共有人
    之利害關係，及共有物之性質、共有物之經濟價值等一切情
    狀。」（最高法院51年度台上字第1659號、55年度台上字第
    1982號、57年度台上字第2117號、63年度台上字第2680號、
    69年度台上字第3100號判決意旨參照）。又按「分割共有物
    固不受分管契約之拘束，惟盡量依各共有人使用現狀定分割
    方法，以維持現狀，減少共有人所受損害，當不失為裁判分
    割斟酌之一種原則。」(最高法院82年度台上字第1990號判
    決意旨)。本院審酌：
  ⒈系爭土地東側臨181縣道，西側臨同段2880地號之水溝（水利
    用地）後與約6米農路相鄰，南側臨同段2886地號之溝渠
　　；系爭土地中間有三合院占地面積約344平方公尺，為上訴
    人林政宏、林政億所有，現為被上訴人及上訴人林榮典之父
    林水盛居住等情，業經原審至現場勘驗屬實，有勘驗筆錄、
    現場照片及空照圖、土地登記第一類謄本、三合院坐落位置
    、面積之複丈成果圖附卷可稽（見原審卷第61至69、77、91
    頁、原審調字卷第39-43頁、本院卷第102-105頁）。
  ⒉本院認本件分割方法應採附圖甲案所示方法分割，較為妥適
    ，理由如下：　
　⑴系爭土地東側臨181縣道，西側亦與約6米農路相鄰，且兩造
    於原審曾有留如附圖甲案所示d部分之寬6米、面積185平方
    公尺之道路，供上訴人林政宏、林政億取得中間之b部分位
    置之通路，該通路面積約占系爭土地面積不到10分之1，價
    值不大，但可避免b部分成袋地，以便利上訴人林政宏、林
    政億自其所有三合院通行至東側181縣道。因此，如採附圖
    甲案所示方法分割，則所有共有人分得之土地均可面臨道路
    對外聯絡。
  ⑵附圖甲案所示b部分上有上訴人林政宏、林政億所有三合院，
    現為被上訴人及上訴人林榮典之父林水盛居住，而系爭土地
    原為林水盛於57年間購得，現林水盛年邁，急需晚年安身，
    並由上訴人林政宏、林政億負責照顧，則三合院不宜予以拆
    除。因此，附圖甲案所示b部分分歸上訴人林政宏、林政億
    取得並依渠等同意按各應有部分2分之1維持共有，使整體利
    用之面積較大，將較有利日後供建築使用，增加其價值，且
    可避免此三合院遭拆除命運，亦可避免家族另起糾紛。
  ⑶被上訴人及上訴人林榮典於原審僅爭執何人取得如附圖甲案
    所示系爭土地東側c部分或西側a部分，然由證人林月鳳、林
    月琴、黃林敦之證詞（見原審卷第226、227、231、232、23
    4、235頁），上開c部分土地於70年9月26日至75年6月3日期
    間，是由被上訴人興建工廠製造塑膠、加工玩具使用，而上
    開a部分土地上則是興建工廠由上訴人林政宏、林政億之父
    林榮圖與上訴人林榮典從事商標之製作。參以上訴人林榮典
    指稱:被上訴人擅自將編號c位置之土地出租供他人放置板模
    迄今等語(見本院卷第154頁)，足見c部分土地長期由被上訴
    人占有使用，則此c部分土地分歸被上訴人取得，a部分分歸
    上訴人林榮典取得，自較能兼顧雙方利益及土地原有之長久
    使用，避免嚴重影響其他共有人於其特定部分長期之經營與
    生息，違背其他共有人即被上訴人擁有之法益。
　⑷又上訴人林榮典現未居住或使用系爭土地，其就系爭土地利
    用程度自不若現仍居住其上之上訴人林政宏、林政億，及利
    用c部分土地之被上訴人等密切，將之分配於系爭土地西側a
    部分空地，較易規劃利用，且可避免上開居住中間及利用東
    側土地之其他共有人須拆屋或終止出租還地而頓失租金收入
    ，應較為妥適。
  ⑸綜上，本院斟酌系爭土地利用狀況暨經濟價值、各共有人對
    系爭土地依附程度、分配意願，認應以附圖甲案分割方案為
    適當。如採附圖丙案之分割方案，僅將附圖甲案當事人分割
    位置東西對調，上述優點將適得其反，勢必拆除上開三合院
    而無法兼顧使用現狀，土地整體之利用價值並未見能提高，
    亦有違兩造間共有價值平等均衡原則，故附圖丙方案無可採
    取。
八、綜上所述，被上訴人依民法第823條、第824條之規定，請求
    裁判分割系爭土地，於法有據。原審審酌各共有人利益、使
    用現狀等情，判命依附圖甲方案所示方法分割，經核符合公
    平原則尚屬妥適並無不合。上訴意旨指摘原判決分割方法不
    當，求為廢棄改判，為無理由，應予駁回。
九、本件事證已臻明確，兩造其餘之攻擊或防禦方法及所用之證
    據，經本院斟酌後，認為均不足以影響本判決之結果，爰不
    逐一論列，附此敘明。
十、據上論結，本件上訴為無理由，依民事訴訟法第449條第1項
    、第78條，判決如主文。
中　　華　　民　　國　　109 　年　　11　　月　　18　　日
            民事第六庭          審判長法  官  吳上康

                                      法  官  張季芬

                                      法  官  王浦傑
上為正本係照原本作成。
如不服本判決，應於收受送達後20日內向本院提出上訴書狀，其
未表明上訴理由者，應於提出上訴後20日內向本院補提出理由書
狀（均須按他造當事人之人數附繕本），上訴時應提出委任律師
或具有律師資格之人之委任狀；委任有律師資格者，另應附具律
師資格證書及釋明委任人與受任人有民事訴訟法第466條之1第1
項但書或第2項（詳附註）所定關係之釋明文書影本。如委任律
師提起上訴者，應一併繳納上訴審裁判費。
中　　華　　民　　國　　109 　年　　11　　月　　18　　日

                                      書記官  蔡曉卿
【附註】
民事訴訟法第466條之1：
⑴對於第二審判決上訴，上訴人應委任律師為訴訟代理人。但上
  訴人或其法定代理人具有律師資格者，不在此限。
⑵上訴人之配偶、三親等內之血親、二親等內之姻親，或上訴人
   為法人、中央或地方機關時，其所屬專任人員具有律師資格
   並經法院認為適當者，亦得為第三審訴訟代理人。
民事訴訟法第466條之2第1項：
上訴人無資力委任訴訟代理人者，得依訴訟救助之規定，聲請第
三審法院為之選任律師為其訴訟代理人。